【裁判字號】    95,國簡上,1
【裁判日期】    950428
【裁判案由】    損害賠償
【裁判全文】
臺灣臺中地方法院民事判決  95年度國簡上字第1號
上  訴  人  台中縣政府
即附帶被上訴人
法定代理人  甲○○
訴訟代理人  王文聖律師
複代理人    黃錦郎律師
被上訴人    乙○○
即附帶上訴人
上列當事人間請求損害賠償事件，上訴人對於中華民國94年12月
7日本院94年度豐簡字第517號第一審判決提起上訴，被上訴人提
起附帶上訴，本院於95年4月7日言詞辯論終結，判決如下：
    主      文
上訴駁回。
上訴費用由上訴人負擔。
原判決關於駁回附帶被上訴人給付附帶上訴人新台幣參仟伍佰陸
拾玖元部分，暨該部分訴訟費用之裁判均廢棄。
上項廢棄部分，附帶被上訴人應給付附帶上訴人新台幣參仟伍佰
陸拾玖元及自民國九十二年十二月十三日起至清償日止，按年息
百分之五計算之利息。
其餘附帶上訴駁回。
上開第三項廢棄之訴訟費用部分及附帶上訴費用由附帶被上訴人
負擔拾分之壹，餘由附帶上訴人負擔。
    事實及理由
一、上訴人即附帶被上訴人主張：本件樹葉掉落為自然現象，乃
    不可抗力，上訴人即附帶被上訴人無法預測樹葉何時掉落，
    更無法預測掉落時是否會傷到人，而本件事故路段之椰子樹
    樹葉如有掉落，管理人員會迅即拾至路樹樹根處，不會影響
    來往人車，上訴人即附帶被上訴人就路樹之管理未有欠缺，
    被上訴人即附帶上訴人遭掉落之樹葉擊中，係意外事件，並
    非上訴人即附帶被上訴人就落葉之管理未及時採取足以防止
    危險發生之具體措施。樹葉掉落之自然現象導致被上訴人即
    附帶上訴人人車倒地而受傷之意外事件，與路樹之管理有無
    欠缺間，無相當因果關係。被上訴人即附帶上訴人所受傷害
    無涉復建問題，故其就本件傷害同時至行政院衛生署豐原醫
    院及弘恩中醫診所就診是重複使用醫療資源，其同時請求賠
    償所生之醫療費用係重複請求。健保之保險費係由被保險人
    、投保單位及政府共同給付，故中央健康保險局給付於醫院
    之醫療費用，非屬被上訴人即附帶上訴人之損害，被上訴人
    即附帶上訴人不得請求。診斷證明書費用新台幣（下同）95
    元亦應予扣除。原審未論及被上訴人即附帶上訴人傷害復原
    情況，徒以被上訴人即附帶上訴人之生活狀況、月收入、財
    產狀況、租屋、國小學歷及與配偶分居等情，判准10萬元之
    慰撫金，顯然過高。被上訴人即附帶上訴人騎乘機車車未注
    意車前狀況又車速過快，致注意樹葉正在掉落且無法隨時做
    好停車之準備，始遭遭掉落之樹葉擊中，樹葉並捲入機車前
    輪，被上訴人即附帶上訴人因而人車倒地受傷，被上訴人即
    附帶上訴人顯有過失。原審判決上訴人即附帶被上訴人應負
    國家賠償責任，確有錯誤。上訴聲明部分為：(一)原判決不利
    於上訴人即附帶被上訴人部分廢棄；(二)上開廢棄部分，被上
    訴人即附帶上訴人在第一審之訴駁回。附帶被上訴部分聲明
    為：附帶上訴駁回。
二、被上訴人即附帶上訴人主張：其於民國92年10月15日下午2
    時許騎乘RP8－059號機車，行經臺中縣后里鄉○○村○○路
    后里馬場前時，遭路邊自數丈高掉落由上訴人即附帶被上訴
    人管理之路樹大王椰子樹樹葉擊中頭部，樹葉尾部並捲入機
    車前輪，因而跌倒造成頭部外傷併腦震盪，右顏面瘀腫、左
    嘴角裂傷、右肘及前臂挫擦傷、兩手挫擦傷、兩膝挫擦傷、
    左、右大腿瘀腫。上訴人即附帶被上訴人明知大王椰子樹高
    達數丈，因緊鄰馬路，若樹葉掉落，必對行經之民眾造成損
    傷，自應隨時注意管理修剪摘除枯葉，上訴人即附帶被上訴
    人未注意維護，其管理即有欠缺。上訴人即附帶被上訴人管
    理路樹有欠缺，致被上訴人即附帶上訴人受傷，即應負損害
    賠償責任。行政院衛生署豐原醫院之醫療費用為外傷醫療費
    用，弘恩中醫診所之醫療費用為復建費用，皆為治療上之必
    要費用，被上訴人即附帶上訴人未重複請求。保險給付與侵
    權行為損害賠償請求權非出於同一原因，除有保險法第53條
    保險代位之情形外，不生損益相抵之情形，因此保險給付不
    能為侵權行為加害人損害賠償減輕之理由，被上訴人即附帶
    上訴人得請求健保給付部分之醫療費用。診斷證明書亦屬必
    要費用。被上訴人即附帶上訴人因本件事故受有頭部外傷併
    腦震盪，右顏面瘀腫、左嘴角裂傷、右肘及前臂挫擦傷、兩
    手挫擦傷、兩膝挫擦傷、左、右大腿瘀腫等重傷，經送醫住
    院治療6天，返家後繼續療養復建，為此身體及精神痛苦萬
    分，爰請求精神賠償20萬元，原審僅判准10萬元顯有未當。
    且被上訴人即附帶上訴人就本事件並無過失。上訴人即附帶
    被上訴人除原審判決給付部分外，應再給付附帶上訴人即被
    上訴人健保給付之醫藥費3,569元（被上訴人即附帶上訴人
    健保給付醫療費用部分總計應係3,569元，其於起訴狀所附
    統計表合計處誤載為2,681元）及精神賠償10萬元。被上訴
    部分聲明：駁回上訴。附帶上訴部分聲明：(一)原判決不利於
    被上訴人即附帶上訴人部分廢棄；(二)上開廢棄部分，上訴人
    即附帶被上訴人應再給付被上訴人即附帶上訴人103,569 元
    及自92年12月13日起至清償日止，按年息百分之五計算之利
    息。
三、兩造不爭執之事實：
(一)被上訴人即附帶上訴人於92年10月15日下午2時許騎乘RP8－
    059號機車，行經臺中縣后里鄉○○村○○路后里馬場前時
    ，遭路邊自數丈高掉落之大王椰子樹樹葉擊中頭部，樹葉尾
    部並捲入機車前輪，因而跌倒造成頭部外傷併腦震盪，右顏
    面瘀腫、左嘴角裂傷、右肘及前臂挫擦傷、兩手挫擦傷、兩
    膝挫擦傷、左、右大腿瘀腫。
(二)該大王椰子樹為上訴人即附帶被上訴人管理之路樹。
四、得心證之理由：
    兩造厥有爭執者，為上訴人即附帶被上訴人就路樹之管理是
    否有欠缺？被上訴人即附帶上訴人受傷與上訴人即附帶被上
    訴人管理路樹有無欠缺是否有相當因果關係？被上訴人即上
    訴人請求就本件傷害同時至行政院衛生署豐原醫院及弘恩中
    醫診所就診而生之費用，是否重複請求賠償？被上訴人即附
    帶上訴人得否請求健保給付及診斷證明書部分之醫療費用？
    原審判決上訴人即附帶被上訴人應賠償10萬元之精神上損害
    是否相當？及被上訴人即附帶上訴人是否與有過失？查：
(一)按公有公共設施因設置或管理有欠缺，致人民生命、身體或
    財產受損害者，國家應負損害賠償責任，國家賠償法第3條
    第1項定有明文；又國家賠償法第3條所定之國家賠償責任，
    係採無過失主義，即以該公共設施之設置或管理有欠缺，並
    因此欠缺致人民受有損害為其構成要件，非以管理或設置機
    關有過失為必要，最高法院亦著有85年台上字第2776號判例
    意旨足資參照。而所謂公共設施設置或管理之欠缺，係指因
    公共設施之建造或建造後之維持，修繕及保管等不完全，致
    該物發生瑕疵，而不具備通常應有之狀態、作用或功能，以
    致於缺乏安全性而言。且此項安全性有無欠缺，宜依通常情
    況，考量各項客觀因素認定之。被上訴人即附帶上訴人主張
    其於92年10月15日下午2時許騎乘RP8－059號機車，行經臺
    中縣后里鄉○○村○○路后里馬場前時，遭路邊自數丈高掉
    落由上訴人即附帶被上訴人管理之路樹大王椰子樹樹葉擊中
    頭部，樹葉尾部並捲入機車前輪，因而跌倒造成頭部外傷併
    腦震盪，右顏面瘀腫、左嘴角裂傷、右肘及前臂挫擦傷、兩
    手挫擦傷、兩膝挫擦傷、左、右大腿瘀腫之事實，業據被上
    訴人即附帶上訴人提出照片、診斷証明書、道路交通事故處
    理紀錄登記簿、肇事現場圖、道路交通事故證明書附於原審
    卷內為證，並有臺中縣警察局大甲分局94年8月29日中縣甲
    警交字第0940013517號函所檢送之道路交通事故現場圖、道
    路交通事故調查報告表及現場相片附於原審卷內為憑，復為
    兩造對：(一)被上訴人即附帶上訴人於92年10月15日下午2時
    許騎乘RP8－059號機車，行經臺中縣后里鄉○○村○○路后
    里馬場前時，遭路邊自數丈高掉落之大王椰子樹樹葉擊中頭
    部，樹葉尾部並捲入機車前輪，因而跌倒造成頭部外傷併腦
    震盪，右顏面瘀腫、左嘴角裂傷、右肘及前臂挫擦傷、兩手
    挫擦傷、兩膝挫擦傷、左、右大腿瘀腫；(二)該大王椰子樹為
    上訴人即附帶被上訴人管理之路樹等情所不爭執，堪認為真
    實。上訴人即附帶被上訴人雖主張本件樹葉掉落為自然現象
    ，乃不可抗力，其就路樹之管理未有欠缺，樹葉掉落之自然
    現象導致被上訴人即附帶上訴人人車倒地而受傷之意外事件
    ，與路樹之管理有無欠缺間，無相當因果關係云云。然查大
    王椰子樹之枯葉體積甚大，如任為路樹之大王椰子樹之枯葉
    掉落，隨時有擊中經過之人、車之危險，為該路樹管理機關
    之上訴人即附帶被上訴人自應隨時注意迅速處理大王椰子樹
    枯葉，更應事前採取防護措施，並加強防備，以免有隨時掉
    落擊中經過之人、車之危險。依上開臺中縣警察局大甲分局
    所檢送之現場照片所示，被上訴人即附帶上訴人乃因為大王
    椰子樹掉落之枯葉所擊中，且現場尚有掉落路旁之大王椰子
    樹枯葉，路樹上亦尚有未經處理之大王椰子樹枯葉吊掛於樹
    上，即知上訴人即附帶被上訴人身為該大王椰子樹路樹之管
    理機關，就該大王椰子樹枯葉並無事前採取防護措施，並加
    強防備可言，且就大王椰子樹枯葉亦未即時處理。顯見上訴
    人即附帶被上訴人事前茍為必要的處理，本件事故必可避免
    ，本件事故之發生，自難謂係因不可抗力所致。依客觀觀察
    ，該大王椰子樹之路樹既因栽植後之維持不完全，致該物發
    生會有枯葉掉落，隨時有擊中經過之人、車之瑕疵，而不具
    備通常應有之狀態，以致於缺乏安全性，依上說明，上訴人
    即附帶被上訴人管理自有欠缺。被上訴人即附帶上訴人並因
    而受有上開傷害，其所受上開傷害與上訴人即附帶被上訴人
    管理欠缺間，即有相當因果關係。上訴人即附帶被上訴人上
    開主張，即無足採。又查所謂過失乃指按其情節應注意、能
    注意而不注意之情形。被上訴人即附帶上訴人既係遭因上訴
    人即附帶被上訴人管理欠缺之路樹自路邊數丈高掉落之大王
    椰子樹枯葉擊中頭部，樹葉尾部並捲入機車前輪，因而受有
    上開傷害，自無從注意該大王椰子樹之枯葉會掉落擊中，被
    上訴人即附帶上訴人即無能注意可言，即無上開過失之情節
    ，上訴人即附帶被上訴人猶主張被上訴人即附帶上訴人與有
    過失，亦不足採。被上訴人即附帶上訴人即得依國家賠償法
    第3條第1項之規定，訴請上訴人即附帶被上訴人賠償。
(二)按國家損害賠償，除依本法規定外，適用民法規定，國家賠
    償法第5條亦有明文；又不法侵害他人之身體或健康者，對
    於被害人因此增加生活上之需要時，應負損害賠償責任；再
    不法侵害他人之身體、健康，或不法侵害其他人格法益而情
    節重大者，被害人雖非財產上之損害，亦得請求賠償相當之
    金額，民法第193條第1項及第195條第1項分別亦有明文。查
    上訴人即附帶被上訴人既應依國家賠償法第3條第1項之規定
    負損害賠償責任。玆審酌被上訴人即附帶上訴人所請求之各
    項損害賠償金額如下：
１、醫療費用：
    被上訴人即附帶上訴人主張其因而支出醫療費用14,012元之
    事實，業據其提出收據為證，堪認為真實。雖其中有包括中
    醫治療醫藥費用，惟被上訴人即附帶上訴人所受之上開傷害
    ，尚有包括瘀腫及挫傷，堪認上開中醫治療醫藥費用為其治
    療上之必要費用。再雖其中亦包括證明書費95元，然被上訴
    人即附帶上訴人業主張：該費用係為證明本件受傷就醫證明
    訴訟用等情，亦據上訴人即附帶被上訴人所不爭執，亦堪認
    為真實。則被上訴人即附帶上訴人因本事件受傷治療所支出
    之證明書費95元，雖非直接所受之損害，惟係被上訴人即附
    帶上訴人為實現損害賠償債權所支出之必要費用，且係因上
    訴人即附帶被上訴人之管理欠缺行為所引起，自應認係必要
    費用，得併請求賠償。又雖其中亦包括健保給付部分3,569
    元，然按保險制度，旨在保護被保險人，非為減輕損害事故
    加害人之責任。保險給付請求權之發生，係以定有支付保險
    費之保險契約為基礎，與公有公共設施因設置或管理有欠缺
    所生之國家賠償請求權，並非出於同一原因。後者之損害賠
    償請求權，殊不因受領前者之保險給付而喪失。又全民健康
    保險法第69條之1規定：「保險對象不依本法規定參加保險
    者，處新台幣三千元以上一萬五千元以下罰鍰，並追溯自合
    於投保條件之日起補辦投保，於罰鍰及保險費未繳清前，暫
    不予保險給付。」準此，於繳清保險費前，健保局暫不予保
    險給付，故全民健康保險之保險給付與保險費間具有對價關
    係，與一般之保險契約並無差異，最高法院亦著有91年台上
    字第857號判決意旨足資參照。即知被上訴人即附帶上訴人
    亦得請求上開健保給付部分3,569元之醫療費用。上訴人即
    附帶被上訴人主張：被上訴人即附帶上訴人所受傷害無涉復
    建問題，其就本件傷害同時至行政院衛生署豐原醫院及弘恩
    中醫診所就診是重複使用醫療資源，其同時請求賠償所生之
    醫療費用係重複請求；健保給付之醫療費用，非屬被上訴人
    即附帶上訴人之損害；及診斷證明書費用95元亦應予扣除云
    云，均無理由。堪認被上訴人即附帶上訴人因而支出醫療費
    用14,012元皆為必要之醫療費用而應由上訴人即附帶被上訴
    人賠償。
２、精神慰撫金：
    按慰撫金之酌給標準與財產上損害之計算不同，然非不可斟
    酌雙方身分資力與加害程度，及其他各種情形核定相當之數
    額，最高法院亦著有51年度台上字第223號判例意旨足資參
    照。被上訴人即附帶上訴人因本事件受有頭部外傷併腦震盪
    ，右顏面瘀腫、左嘴角裂傷、右肘及前臂挫擦傷、兩手挫擦
    傷、兩膝挫擦傷、左、右大腿瘀腫之傷害，有上開診斷證明
    書附於原審卷內可憑，精神上自受有痛苦。查被上訴人即附
    帶上訴人現為獨居生活，每月收入約27,000元，租屋居住每
    月租金約6,000元，與先生分居，以機車代步，現以貸款方
    式購買一部汽車，無其他財產，為國小畢業，在其夫家之家
    族公司內上班等情，業據被上訴人即附帶上訴人在原審卷內
    陳述明確，並有財政部臺灣省中區國稅局臺中縣分局95年1
    月17日中區國稅中縣四字第0950002246號函所檢送被上訴人
    即附帶上訴人93年度綜合所得稅各類所得資料清單及財產歸
    屬資料清單附卷可參，復為上訴人即附帶被上訴人所不爭執
    ，堪認為真實，而上訴人即附帶被上訴人則為政府機關。從
    而，本院斟酌兩造前述之身分地位、教育程度、經濟能力，
    上訴人即附帶被上訴人管理欠缺之情形，被上訴人即附帶上
    訴人所受傷害傷勢，心理及生理上所受之痛苦折磨等一切情
    狀，被上訴人即附帶上訴人請求精神慰撫金200,000元尚嫌
    過高，應認以100,000元為適當。
３、末按給付無確定期限者，債務人於債權人得請求給付時，經
    其催告而未為給付，自受催告時起，負遲延責任；遲延之債
    務，以支付金錢為標的者，債權人得請求依法定利率計算之
    遲延利息，民法第229條第2項前段及第233條前段分別亦有
    明文。系爭損害賠償債務，核屬給付無確定期限之債務。而
    依被上訴人即附帶上訴人所提出附於原審卷內國家賠償請求
    書所示，其業已於92年12月12日向上訴人即附帶被上訴人請
    求本件賠償。則被上訴人即附帶上訴人請求上訴人即附帶被
    上訴人上開應賠償範圍內給付自受催告翌日即92 年12月13
    日起按法定利率百分之五計算之利息，亦有理由。
(三)從而，被上訴人即附帶上訴人依國家賠償法第3條第1項、民
    法第193條第1項及第195條第1項之規定，請求上訴人即附帶
    被上訴人給付214, 012元及自92年12月13日起至清償日止，
    按年息百分之五計算之利息，即於給付114, 012（14,012＋
    100,000＝114,012）元及自92年12月13日起至清償日止，按
    年息百分之五計算之利息之範圍內，洵屬正當，應予准許。
    逾此範圍之請求，即屬無據，應予駁回。原審就駁回被上訴
    人即附帶上訴人健保給付3,569元部分，就該部分為被上訴
    人即附帶上訴人敗訴之判決，自有未洽。附帶上訴意旨就此
    部分指摘原判決不當，求予廢棄改判，為有理由。至於上開
    其餘應准許部分，及被上訴人即附帶上訴人就精神慰撫金請
    求逾100,000元部分，原審判命上訴人即附帶被上訴人如數
    給付，並依職權宣告假執行，及駁回被上訴人即附帶上訴人
    精神慰撫金請求逾100,000元部分，核無違誤，上訴意旨及
    附帶上訴意旨就此部分，仍執陳詞，指摘原判決不當，求予
    廢棄，為無理由，應駁回其上訴及駁回該部分之附帶上訴。
(四)據上論結，本件上訴無理由；附帶上訴為一部有理由，一部
    無理由，依民事訴訟法第436條之1第3項、第449條第1項、
    第450條、第78條、第79條，判決如主文。
中    華    民    國    95    年    4     月    28    日
                  民事第二庭    審判長法  官  許冰芬
                                      法  官  劉長宜
                                      法  官  陳秋月
上正本證明與原本無異。
不得上訴。
中    華    民    國    95    年    4     月    28    日
                                      書記官  黃舜民


司法院資訊處製作；財團法人民間司法改革基金會備份。
